【裁判字號】    89,訴,1419
【裁判日期】    900711
【裁判案由】    偽造文書等
【裁判全文】
臺灣臺南地方法院刑事判決                        八十九年度訴字第一四一九號
    公  訴  人  臺灣台南地方法院檢察署檢察官
    被      告  乙○○
                甲○○原名吳.
右列被告因偽造文書等案件，經檢察官提起公訴（八十九年度偵字第六六六四號、六
六七一號），本院判決如左：
    主  文
乙○○、甲○○共同行使偽造私文書，足以生損害於他人，各處有期徒刑陸月，如易
科罰金，均以佰元折算壹日。
分期清償承諾書上偽造之「呂李錤」署押壹枚沒收。
    事  實
一、甲○○（原名吳寶義）與案外人吳張金菊、吳寶才等人前因積欠所羅門股份有限
    公司（下簡稱所羅門公司）貨款新台幣（下同）二百零四萬元（嗣後因部分清償
    ，債務本金尚剩一百二十萬元），經所羅門公司以本院八十七年度票字第三七五
    八號、八十八年度票字第二五一一號為執行名義，聲請本院以八十八年度執字第
    一五一七七號執行事件，就吳張金菊所有坐落台南市○○路八○０巷三三０弄三
    十七號及台南市○區○○○段四八０之二五、之五一地號房地為強制執行，並於
    八十八年八月十八日以八八南院慶執廉字第一五一七七號函為查封登記，詎甲○○與乙○○二人為解除前開強制執行程序，竟共同意圖為吳張金菊不法之利益及
    損害所羅門公司之債權，於八十八年九月十六日，由乙○○（起訴書誤繕為甲○○）冒充「呂李錤」名義，及與甲○○二人，在台南市○區○○○路二段三三九
    號一樓內，佯向所羅門公司之代理人丁○○表示欲代替吳張金菊清償前開債務，
    而與所羅門公司達成債務承擔之合意，亦即約定「呂李錤」與甲○○應提出現款
    三十九萬元清償部分款項，至剩餘之一百二十萬元債務，則由「呂李錤」與甲○○二人共同簽署一份分期清償承諾書（由乙○○偽造「呂李錤」名義之署押一枚
    於立書人即主債務人之欄位上，甲○○則簽署自己原名「吳寶義」之署押一枚於
    連帶保證人欄位上），再由彼二人交付以「呂李錤」名義簽發、甲○○背書之台
    灣中小企業銀行成功八十八年十一月二十日、八十九年一月二十日、八十九年三
    月二十日、八十九年五月二十日，面額各三十萬元支票四紙予所羅門公司，所羅
    門公司即願撤回上開強制執行並返還為債權憑證之本票二十六紙。而所羅門公司
    公司不疑有詐，遂依約接受其和解條件而於同年月二十九日具狀撤回本院八十八
    年度執字第一五一七七號強制執行之聲請，但所羅門公司在交還前揭本票前，因
    收受最高法院寄交之吳張金菊所提抗告狀繕本，發現該繕本內所提證人乙○○之
    身分證照片影本，與在分期清償承諾書上簽署「呂李錤」名義之人長相相同，遂
    將前開分期清償承諾書及其支票退回給乙○○，惟彼等為貫徹前揭犯意，乙○○
    除一面在分期清償承諾書、支票等文件再簽署自己之真實姓名於連帶保證人處外
    ，並親至所羅門公司台北營業處，向其代理人丁○○佯稱：「呂李錤」之支票伊
    保證會兌現，且伊係永虹國際開發股份有限公司（下簡稱永虹公司）之負責人，
    縱支票未兌現，伊公司還在，必定負責償還云云，所羅門公司即信以為真，便依
    約將前開債權憑證即吳張金菊等三人簽發之本票二十六紙交還予乙○○。迨上開
    「呂李錤」支票到期經提示卻因拒絕往來不獲支付，雖經所羅門公司催討，乙○○等人卻避不見面，且所羅門公司欲再聲請就吳張金菊財產強制執行，卻無債權
    憑證，致所羅門公司求償無門而受有損害，至此始知受騙。
二、案經所羅門公司訴請台灣台南地方法院檢察署檢察官偵查起訴。
    理  由
一、訊據被告乙○○、甲○○二人固不否認有於右揭時地與告訴人所羅門公司達成債
    務承擔之合意，並由被告乙○○簽署「呂李錤」名義於分期清償承諾書上及交付
    以「呂李錤」名義簽發、被告甲○○背書之支票，且被告乙○○並在所羅門公司
    退回之文件上重新簽署自己之真實姓名於連帶保證人處，以及向所羅門公司代理
    人丁○○為債務履行之保證而取回吳張金菊等人簽發之本票交給被告甲○○，然
    嗣後「呂李錤」簽發、由渠等背書之支票均已拒往而未曾兌現等事實，惟均矢口
    否認涉有何偽造文書、詐欺等犯行，被告乙○○辯稱：因伊曾於八十八年九月初
    至所羅門公司台北營業處找該公司法務人員丁○○談本件債務承擔之事，在會面
    前曾押伊之身分證於警衛處，故所羅門公司顯可知悉伊係何人，且伊確有代償誠
    意，否則伊何須於協議當時自行提出三十九萬元以清償部分債務，只是伊於協議
    以後因週轉不靈，以致無法還款，並無詐騙所羅門公司之意思云云；被告甲○○
    辯稱：伊根本未委託被告乙○○處理債務，且被告乙○○如何與所羅門公司討論
    債務承擔之事，伊毫無所悉，只是在協議當日被告知要伊擔任連帶保證人而已，
    況伊與所羅門公司間之債務，已由最初之三百多萬元，償還至僅剩一百多萬元，
    伊如欲詐騙所羅門公司，又何須清償大部分款項云云。經查：
    （一）右揭事實，業據告訴人所羅門公司代理人丁○○指訴甚詳，並補陳：伊係
          經公司授權處理被告二人協議事項，而在八十八年九月十六日協議前，被
          告乙○○曾有一次到伊公司找伊談論清償事項，當時公司警衛人員如何處
          理被告乙○○進出情形，伊不清楚，且伊公司每日進出數百人，伊亦不可
          能由警衛處得知被告真實姓名，況被告乙○○均自稱「李先生」，嗣後他
          於協議當日在分期清償承諾書上簽署「呂李錤」名義之署押時，伊還特別
          向他說明原來他姓「呂」不是姓「李」，結果他還笑笑沒有否認。待事後
          伊知悉被告乙○○之真實姓名後，被告乙○○還親至告訴人台北總公司拿
          吳張金菊簽發之二十六紙本票，當時他還信誓旦旦表示他公司還在，而且
          「呂李錤」的支票係他朋友的票，他保證一定會兌現，縱使沒有兌現，伊
          公司還在，一定會負責清償，伊因此相信他，加上當時他已經透過告訴人
          分公司人員而在分期清償承諾書上簽署他自己之真實姓名，伊認為已有保
          障，遂將吳張金菊等人之本票依先前協議內容交還給他等語（見本院八十
          九年十二月二十七日、九十年三月二十八日、六月十二日訊問筆錄），並
          提出本院八十七年度票字第三七五八號本票裁定、八十八年度票字第二五
          一一號強制執行裁定、民事執行處通知書、被告二人簽署之分期清償承諾
          書、「呂李錤」簽發，由被告二人背書之支票四紙、本院八十八年十月一
          日八十八年度執字第一五一七七號塗銷查封登記函、吳張金菊等三人簽發
          之本票二十六紙、「呂李錤」支票退票理由單、郵局存證信函等影本在卷
          可證，而證人即所羅門公司台南分部經理丙○○亦證稱：伊於八十八年九
          月十六日與丁○○前去被告乙○○公司協議時，僅認識在場之被告甲○○
          ，以及知悉被告乙○○是要代替吳張金菊等人出面來清償債務之人，但不
          知其真實姓名，直至伊公司要伊將分期清償承諾書等文件退回給乙○○重
          簽時，伊始知悉該人不是「呂李錤」，而是乙○○等語（見本院九十年三
          月二十八日訊問筆錄），甚且，被告乙○○亦於本院調查時供陳：伊於協
          議當日及以前磋談過程，從未向告訴代理人丁○○表示過伊係「乙○○」
          ，而協議當日因伊使用友人「呂李錤」名義之支票，所以才想用「呂李錤
          」的名義來簽署協議書，這是伊自己之意思等語（見本院九十年六月十二
          日、六月二十七日筆錄），至被告甲○○亦供稱：被告乙○○原為伊之客
          戶，嗣八十八年三月間伊即至被告乙○○經營之永虹公司任職，直至同年
          十、十一月間因被告乙○○發不出薪水才離職等語（見本院九十年三月十
          三日訊問筆錄），則由是觀之，被告乙○○於八十八年九月十六日與所羅
          門公司協議時，確係假冒「呂李錤」名義與所羅門公司達成債務承擔之合
          意，而被告甲○○既與被告乙○○熟識，明知被告乙○○係假冒他人名義
          來承擔本件債務，卻與之一同在分期清償承諾書上簽名，而表示與「呂李
          錤」共同承擔債務之旨，又何能解免渠等二人共同施詐之故意？
    （二）次查，被告乙○○復供稱：因伊個人早於八十年以前即已經銀行列為拒絕
          往來戶而無法開立支票帳戶，遂向友人「呂李錤」借得其整本支票簿及其
          印鑑章供己使用，所以伊與所羅門公司協議債務承擔時，才會使用「呂李
          錤」之支票，並當場簽發交給告訴代理人丁○○等語（見本院九十年二月
          十五日、三月二十八日訊問筆錄），然觀諸「呂李錤」名義之支票往來情
          形，以「呂李錤」名義簽發之支票甚為頻繁，數量亦頗為可觀，然「呂李
          錤」之支票自八十八年八月二十日起即已發生退票但未予註銷之記錄，迨
          至同年九月十日時，更達到三次退票並拒絕註銷之記錄，且自是日起，即
          無任何一紙「呂李錤」名義之支票得以兌現（但該戶卻遲至同年十月十五
          日始公告為拒絕往來戶），亦經本院向台南市票據交換所調取「呂李錤」
          之退票明細核閱屬實，有該所九十年四月十一日南市票交字第七四號函及
          其附件在卷可憑，而被告乙○○既係全權使用「呂李錤」名義之支票簿，
          則其對「呂李錤」名義之支票能否兌現，自是知之甚詳，然其卻於八十八
          年九月十六日故意未示本名，卻仍以「呂李錤」之名義簽發無法兌現之支
          票，實益彰顯其詐騙意圖。雖被告乙○○另辯稱：伊確有清償誠意，否則
          伊不會事後仍簽署自己之本名以示負責，且伊擔任負責人之永虹公司當時
          還在繼續經營，也有應收貨款之收入，可以作為償債來源云云，惟查，被
          告乙○○已為拒絕往來戶而無票信可言乙節，業為其供承在卷，且姑不論
          其是否為永虹公司之負責人（經本院調閱永虹公司之公司變更登記資料，
          該公司原名為元隆電子科技有限公司，遲至八十九年四月二十一日始經申
          請更名為永虹公司，而被告乙○○亦遲至八十九年四月六日始經該公司董
          事會推選為董事長，且被告乙○○在被推舉為董事長以前，尚非該公司之
          負責人或執行業務之董事等情，有經濟部中部辦公室九十年四月十日經（
          九○）中辦三管字第○九○三○八七五三六○號書函及其附件影本在卷可
          稽），因永虹公司並非本件代償契約之當事人，縱永虹公司確有營業收入
          ，亦非等同於被告乙○○之所得，或補足其資力不足之缺陷，是其另以前
          詞置辯，亦無足取信。
    （三）再查，被告乙○○另稱：伊所以出面幫忙被告甲○○承擔此項債務，係因
          甲○○當時任職伊公司，但其父經常到伊公司來鬧，致伊十分困擾，伊便
          主動向甲○○提及要幫忙他解決這項債務，經甲○○告知其債務內容後，
          伊便表明願在一百五十九萬元範圍內承擔其債務，嗣後便由伊自行向告訴
          人商談代償方式，而伊所以願意出面解決此項債務，條件只要甲○○能繼
          續留在公司幫忙，因他有技術可以支援伊公司之需求云云（見本院九十年
          三月十三日訊問筆錄），則由被告乙○○供述內容觀之，彼二人間應係成
          立附負擔之贈與契約，然經本院訊之被告甲○○卻供稱：被告乙○○因伊
          父經常來鬧，所以主動說要幫伊解決此一問題，但他並未說明解決方式，
          直至告訴人公司突然要求伊出面簽和解書時，伊才知悉被告乙○○承擔債
          務之事，但協議之後，因被告乙○○公司財力惡化，未發八十八年十月份
          之薪水，所以伊才離職云云（見本院前揭筆錄），則依被告甲○○供述情
          節觀之，雙方根本無所謂之贈與關係存在，亦即被告甲○○並未因被告李
          松義出面承擔此項債務而與之互有債權債務之關連，甚且甲○○復隨即於
          八十八年九月十六日協議後，因被告乙○○發不出薪水而於同年十月間離
          職，竟絲毫未受乙○○出面承擔債務之拘束而留任於永虹公司（更何況永
          虹公司係遲至九十年三月間始行停業並辦理解散事宜），顯見彼二人均無
          意受前開協議之拘束而改變雙方原有之債權債務關係，則渠等於分期清償
          承諾書上所為債務承擔之意思表示，實屬虛偽，更無論被告乙○○還是假
          冒「呂李錤」名義為之！
    （四）綜上所述，本件事證已臻明確，被告二人犯行堪以認定，應依法論科。
二、核被告二人所為係犯有刑法第二百十六條行使第二百十條之偽造私文書、第三百
    三十九條第二項、第一項之詐欺得利罪、第三百五十五條之間接毀損罪。渠等偽
    造私文書後，復持以行使，則其偽造之低度行為為行使之高度行為所吸收，不另
    論罪。而被告二人間互有犯意之聯絡及行為之分擔，均為共同正犯。又被告等所
    犯上開各罪，有方法結果之牽連關係，為牽連犯，應從一重之行使偽造私文書罪
    處斷。爰審酌被告二人犯罪之動機、目的、手段、對告訴人所生損害、所得利益
    、其品行智識程度、犯罪後推諉卸責之態度等一切情狀，各量處如主文所示之刑
    ，並諭知易科罰金之折算標準，以資懲儆。至分期清償承諾書上被告乙○○所偽
    造之「呂李錤」署押一枚，則應依刑法第二百十九條規定予以沒收。
據上論斷，應依刑事訴訟法第二百九十九條第一項前段，刑法第二十八條、第二百十
六條、第二百十條、第三百三十九條第二項、第一項、第三百五十五條、第五十五條
、第四十一條第一項前段、第二百十九條，罰金罰鍰提高標準條例第一條前段、第二
條，判決如主文。
中      華      民      國    九十      年      七      月     十一     日
                                  臺灣臺南地方法院刑事第五庭
                                          法  官  林彥君
右正本證明與原本無異。
如不服本判決，應於判決送達後十日內，向本院提出上訴狀。
                                          書記官  黃傳鈞
中      華      民      國    九十      年      七      月     十一     日
附錄本案論罪科刑法條全文：
刑法第二百十條：
  偽造、變造私文書，足以生損害於公眾或他人者，處五年以下有期徒刑。
刑法第二百十六條：
  行使第二百十條至第二百十五條之文書者，依偽造、變造文書或登載不實事項或使
  登載不實事項之規定處斷。
刑法第三百三十九條第一項、第二項：
  意圖為自己或第三人不法之所有，以詐術使人將本人或第三人之物交付者，處五年
  以下有期徒刑、拘役或科或併科一千元以下罰金。
  以前項方法得財產上不法之利益或使第三人得之者，亦同。
刑法第三百五十五條：
  意圖損害他人，以詐術使本人或第三人為財產上之處分，致生財產上之損害者，處
  三年以下有期徒刑、拘役或五百元以下罰金。


司法院資訊處製作；財團法人民間司法改革基金會備份。
